【裁判字號】    90,上更(一),244
【裁判日期】    901129
【裁判案由】    常業重利
【裁判全文】
臺灣高等法院高雄分院刑事判決                  九十年度上更(一)字第二四四號
    上訴人
    即被告      庚○○
    選任辯護人  柯怡如律師
右上訴人因常業重利案件，不服台灣高雄地方法院八十五年度訴字第三０三０號中華
民國八十七年四月二十一日第一審判決（起訴案號：台灣高雄地方法院檢察署八十五
年度偵字第二四二五七號），提起上訴，判決後，經最高法院發回更審，本院判決如
左：
    主  文
原判決關於庚○○常業重利部分撤銷。
庚○○共同乘他人急迫貸以金錢，而取得與原本顯不相當之重利為常業，處有期徒刑
伍月，如易科罰金，以參佰元折算壹日。
    事  實
一、陳聖文與庚○○係舊識，陳聖文（業經本院前審判處罪刑確定）基於常業重利之
    犯意，自民國八十五年七月一日起，在高雄市親自或利用所僱用不知情年約十七
    、八歲之工讀生賴勇全，委由亦不知情在台灣時報報廣告組任職之黃淑貞分別在
    民眾日報、台灣時報、台灣新聞報上刊登貸款廣告，並以三三四─四八三七號、
    三三四─九五一五號二支電話為連絡工具，趁丁○○○、丙○○、己○○、乙○○等不特定人之需錢急迫之機會，視借款人個人之信用狀況之不同，以預扣利息
    之方式，十天為一期，每新台幣（下同）一萬元每期收取一千二百五十元至一千
    五百元不等之與原本顯不相當之重利為生恃為常業。庚○○明知上情，詎竟於八
    十五年九月底，與陳聖文共同基於常業重利之犯意聯絡，出資二十萬元交陳聖文
    貸放運用，因之前適有戊○○之人因需款孔急，而於八十五年九月二十五日，以
    上開方式向陳聖文借款三萬元，經預先扣除第一期利息六千元後，僅借得二萬四
    千元，且屆期未為清償，而庚○○亦於八十五年十月間自台北返回高雄探視其母
    親，遂與陳聖文見面，並共同處理貸款事務數日，嗣戊○○因利上滾利，無力償
    還，陳聖文遂與庚○○另行起意，於八十五年十月十日二十一日，圖謀以暴力之
    非法方式逼債，庚○○並邀同當時正與其一同在高雄市新興區○○○路別墅咖啡
    廳喝咖啡不知情之周榮興（業經本院前審判決無罪確定）一同於當日晚間二十一
    時十分許，抵達高雄市○區○○街三十巷二十弄一號六樓之九戊○○住處，欲向
    其索取債務，因戊○○無法清償，陳聖文、庚○○二人即以「十天內，若不還錢
    ，就要讓你消失」等語恫嚇戊○○，致其心生畏懼，而生危害於其安全，並未經
    戊○○之同意，強行將戊○○左手上之白色勞力士錶一只、十八Ｋ金手鐲一只、
    行動電話一具取去作為質押，妨害許女對其對所有物權利之行使。其後經戊○○
    報警，經警持檢察官所簽發之拘票循線於翌日，即八十五年十月十一日下午十九
    時許，在高雄市○○區○○街、建元路口拘提陳聖文、庚○○二人到案。並至高
    雄市鼓山區○○○路三四三號十三樓陳聖文之住處，起獲己○○、乙○○、甲○○、丙○○、戊○○、丁○○○等人所簽發之本票八張、高清連所土地所有權狀
    丁○○○書立之切結書各一紙、許連素綿、乙○○身分證影本二張、丙○○之駕
    駛執照一枚及分類廣告費用收據三十三張、刊登廣告之估價單四張。
二、案經高雄市政府警察局鹽埕分局移送台灣高雄地方法院檢察署檢察官偵查起訴。
    理  由
一、訊據上訴人即被告（下稱被告）庚○○矢口否認有右揭常業重利之犯行，辯稱：
    伊與其妻鄭淑萍結婚後即自八十年三月間起在台北縣新店市更新醫院旁賣魯肉飯
    及自助餐，迄於八十九年九月間止。案發當時伊係回高雄探視母親，並打電話找
    陳聖文，後來相約去喝咖啡，席間有人（按係指戊○○）打電話給陳聖文說要還
    錢，伊始跟陳聖文一起去，被警抓到警察局時，才知道陳聖文經營地下錢莊，且
    其並未參與經營地下錢莊云云。惟查：
(1)、據當時之共同被告陳聖文於警訊時供稱：我自已自八十五年七月一日起開始經營
    地下錢莊，以電話0000000號、0000000號二支電話刊載民眾、台
    時、新聞報以招徠客人，利息計算是以十天為一期八分計算，經營迄今共借出四
    十二萬五千元，分別於八十五年七月一日借給丁○○○二十萬元，除先扣除利息
    五萬元外，還扣押由丁○○○所提供高清連之土地所有權狀乙紙，並要其開立本
    票四十五萬元；八十五年七月二十四日借給丙○○十萬元，除先扣除利息二萬元
    外，並扣其駕照、房屋租賃契約書、開立本票三十萬元；八十五年七月三十一日
    借給甲○○四萬元，扣除利息五千元，並扣其身分證及本票十二萬元；八十五年
    九月二十五日借給戊○○三萬元，扣除利息六千元，扣許連素綿之身分證乙張、
    本票十萬元；八十五年十月初借給乙○○一萬五千元，扣除利息二千元，扣押身
    分證、本票七萬五千元；八十五年十月五日借給己○○四萬元，扣除利息五千元
    ，押其所開本票十二萬元乙張，共計借出四十二萬五千元，獲利八萬八千元，每
    次借款地臨時約時定（見警卷第二頁背面及第三頁）等語觀之，當時之共同被告
    陳聖文之借款均以十天為一期，或借款二十萬元，扣除利息五萬元；或借款十萬
    元，扣除利息二萬元；或借款四萬元，扣除利息五千元。以此收取利息之方式計
    算，放款時，以每萬元計均須預先扣除一期，即十天一千二百五十元至二千五百
    元不等之利息，則月息已高達三十七點五至七十五分不等，佐以扣押之本票金額
    均超出借款金額甚多，衡情若非借款之需款孔急，豈甘願受此重利之剝削，且其
    所得利息超過民法規定之法定利率不得超過週年利率百分之二十之最高限制甚多
    ，足見共同被告陳聖文係乘他人之急迫貸款予不特定人，而取得與原本顯不相當
    之重利無訛，此外，陳聖文亦因常業重利罪，經本院前審判決科處有期徒刑八月
    ，並經最高法院駁回其上訴確定已如前述，有判決正本在卷可憑。
(2)、被告與陳聖文係朋友關係，以前在台北時經常有來往，此經被告於本院調查時陳
    明在卷（見本院更（一）審卷第八十八頁），是其與陳聖文間係舊識無訛。再者
    ，當時之共同被告陳聖文於原審訊問時供稱：庚○○下來高雄找他媽媽，約幫忙
    幾天而已（見原審卷第八十五頁正面），嗣經原審法官於翌次調查程序訊以：「
    放高利貸是各出資多少？」時，供稱：大概不到十到二十萬元之間（同上卷第九
    十二頁背面倒數第二、第三行），參以被告於警訊時亦供稱：陳聖文於今年（按
    係八十五年）九月底向我借二十萬元等語（見警卷第六頁背面），及當時同遭逮
    捕之周榮興於警訊時，經警訊以：「你是否知道陳聖文及庚○○在經營地下錢莊
    ？你是否有參與時？」，陳稱：「我知道，但我未參與」（警卷第八頁）；於本
    院調查時亦證稱：「我當時有講說我知道陳聖文、庚○○經營地下錢莊」（見本
    院更（一）卷第五十五頁），及證人即當時偵訊周榮興之員警黃博敏於本院調查
    時亦證稱：周榮興他說他沒有經營地下錢莊，但是他說他知道陳聖文、庚○○有
    經營地下錢莊，至於如何經營以及經營的內容他不清楚，製作筆錄是一問一答，
    製作完筆錄有提示給周榮興看等語（見本院更（一）卷第五十二頁、第五十三頁
    ）觀之，被告庚○○確有出資供陳聖文經營地下錢莊，且於八十五年十月間利用
    返回高雄探視母親時，有參與數日之重利業務無訛。雖被告事後於原審調查時陳
    稱：陳聖文借款二十萬元係買車云云（見原審卷第二十八頁背面），惟於本院調
    查則又陳稱：有借陳聖文幾千元至一、二萬元（見本院更（一）卷第八十九頁）
    等語，先後所述不一，已有可疑，參以二十萬元之金額非少，與一、二萬元之差
    距不可謂不大，衡情應無記憶錯誤之可能，是其所辯係因陳聖文買車而借款予陳
    聖文云云，應無可採。至陳聖文於警訊及事後偵審時亦供稱係其一人經營，沒有
    合夥與出資云云，惟均其前揭事證不符，陳聖所供顯係礙於舊識情誼為所為迴護
    之詞，不足為被告有利之認定。
(3)、證人即被告之妻鄭淑萍於本院調查時雖證稱其與被告在新店更新醫院旁賣魯肉飯
    及自助餐等語，核與被告所辯相符。又證人即時任台灣時報廣告組職員之蘇淑貞
    於本院更審前調查時雖亦證稱：本件廣告費收據係其所開立，對不認識的人登廣
    告，伊都會面對面接洽，是陳聖文來接洽的並繳了一個月費用，後就叫一位陌生
    較年輕戴眼鏡自稱姓「賴」的人來繳，那位賴先生瘦瘦的，庭上這位先生沒有看
    過，可以確認不是庭上的庚○○等語（見本院上訴卷第五十一頁），核與陳聖文
    供稱係其請工讀生賴勇全去繳廣費（見本院上訴卷第四十三頁背面），「該工讀
    生好像叫賴永全，住所我不知道，只知道他住高雄，年紀大約十七、八歲」（見
    本院上更（一）號卷第八十七頁）等語相符，固堪採信。惟如前所述，被告係以
    投資之方式參與經營，且係於返回高雄省視母親時，幫忙數日已如前述，是證人
    鄭淑萍、蘇淑貞所證亦均不足為被告有利之認定。
(4)、證人即當時之同案被告周榮興於本院行調查程序時雖於證稱「當時有講說我知道
    陳聖文、庚○○經營地下錢莊」後，經本院詢以如何得知時，雖另又證稱：「是
    從朋友那邊知道的，我忘記那個朋友的名字，他告訴我陳聖文在經營地下錢莊云
    云（見本院更（一）審卷第五十九頁）。惟參酌周榮興證稱：陳聖文我不認識（
    同上更（一）審卷第五十五頁），核與陳聖文於原審陳稱：我不認識周榮興等語
    （見原審卷第一七三頁第二行）相符，渠等間既互不相識，豈有不知姓名年籍之
    友人無端告以陳聖文經營地下錢之理？參以被告與周榮興亦相互認識，而渠等共
    同前往戊○○住宅前復一同在高雄市新興區○○○路別墅咖啡廳喝咖啡聊天，此
    經渠等於本院調查及警訊時陳明在卷（見本院更（一）審卷第五十六頁、警卷第
    八頁）等情，周榮興於警訊所述應係實情，其事後證稱於警訊時所稱之「知道」
  係指知道陳聖文經營地下錢莊，及庚○○經營地下錢莊係聽聞不詳友人所告知云
    云，亦係事後迴護之詞，不足採信。此外，復有查獲時扣案由己○○、乙○○、
    甲○○、丙○○、戊○○、丁○○○等人所簽發之本票八張、高清連所土地所有
    權狀丁○○○書立之切結書各一紙、許連素綿、乙○○身分證影本二張、丙○○
    之駕駛執照一枚及分類廣告費用收據三十三張、刊登廣告之估價單四張可資佐證
    ，事證明確，被告所辯未參與經營地下錢莊云云，不足採信，其常業重利犯行堪
    以認定。
二、查陳聖文係以經營地下錢莊貸放金錢收取重利恃以為生，而被告除出資外，亦參
    與數日之重利業務，核被告所為，係犯刑法第三百四十五條之常業重利罪，被告
    與陳聖文間就八十五年九月底起，迄於其於八十五年十月十一日止被警查獲止之
    常業重利犯行，有犯意之聯絡及行為之分擔，為共同正犯。
三、原審就被告常業重利部分據以論罪科刑，固非無見。惟查被告係於八十五年九月
    底出資二十萬元交陳聖文經營地下錢莊放高利貸，且如後所述，並無確切之證據
    足以證明被告常業重利行為係起於八十五年七月一日；再者，刊登廣告之人並非
    被告已如前述，原審理由欄內認定係由被告出面刊登廣告亦與證據不符，被告上
    訴意旨否認犯行固無可採，惟原判決既有上述可議，即無可維持，應由本院撤銷
    改判。爰審酌經營地下錢莊對社會金融秩序活動之負面影響及借款人常受到重利
    之壓迫鋌而走險，對社會治安造成危害非輕，第念被告犯後雖否認犯行，惟態度
    尚稱良好，參與之時間不過十餘日即為警查獲，受害人尚非眾多，與陳聖文係自
    八十五年七月一日起經營至八十六年四月二十五日止，為警第二次查獲之犯罪情
    節相較，情節顯較為經微，且被告在本件重利犯行亦僅居於從屬之地位等一切情
    事，量處如主文所示之刑。又刑法第四十一條有關易科罰金之要件已於九十年一
    月十日修正公佈，將原來以犯最重本刑三年以以下有期徒刑之罪為易科罰金之要
    件，放寬為犯最重本刑為五年以下有期徒刑之罪，而受六個月以下有期徒刑、拘
    役之宣告者，如因身體、教育、職業、家庭之關係或其他正當事由，執行顯有困
    難者，亦得為易科罰金之諭知。本件犯行在前揭刑法第四十一條修正前，經比較
    新舊法結果，以修正後之刑法第四十一條第一項對被告較為有利，爰依刑法第二
    條第一項前段之規定諭知易科罰金之折算標準。扣案如事實欄所示之土地所有權
  狀、身分證、駕駛執照並非被告所有；本票、切結書係借款憑證與擔保，將來借
    款人清償借款後，貸予人應返還之，是貸予人並未取得本票、切結書之所有權，
    與沒收之要件不合，至刊登廣告之收據，係報社所製發，惟與重利業務無直接關
    係，非供犯罪所用之物，爰均不予宣告沒收，附此敘明。
三、公訴意旨另以：被告庚○○與陳聖文、周榮興三人共同基於常業重利之犯意，自
    八十五年七月一日起，以三三四─四八三七號、三三四─九五一五號二支電話為
    連絡工具，在民眾日報、台灣時報、台灣新聞報上刊登借款廣告，經營地下錢莊
    ，乘丁○○○等不特定人之急迫貸予金錢，取得與原本顯不相當之重利，因認被
    告賴煌之重利行為係起於八十五年七月一日云云。惟訊據被告庚○○亦堅詞否認
    有此部分犯行，辯稱其未參與重利之犯行。經遍閱全部卷證亦無確切證據足以證
    明被告庚○○之常業重利係起於八十五年七月一日，此部分本應為無罪之諭知，
    惟公訴人認此部分與前揭論罪科刑之常業重利罪部分有實質上一罪關係，爰不另
    為無罪之諭知。
四、被告妨害自由部分前經本院判處有期徒刑伍月確定，自不另論，附此敘明。
據上論結，應依刑事訴訟法第三百六十九條第一項前段、第三百六十四條、第二百九
十條第一項前段、刑法第二十八條、第三百四十五條、第二條第一項前段、第四十一
條第一項、罰金罰鍰提高標準條例第一條前段、第二條，判決如主文。
本案經檢察官林應華到庭執行職務。
中    華    民    國         九十       年     十一     月    二十九    日
                              臺灣高等法院高雄分院刑事第四庭
                                  審判長法官  蕭權閔
                                        法官  陳啟造
                                        法官  李嘉興
右正本證明與原本無異。
如不服本判決，應於判決送達後十日內向本院提出上訴狀，其未述理由者並應於提
出上訴狀後十日內向本院補提理由書（應附繕本)。
                                      書記官  呂素珍
中    華    民    國         九十       年     十二     月      三      日
附錄：本判決論罪科刑法條：
刑法第三百四十五條
以犯前條之罪為常業者，處五年以下有期徒刑，得併科三千元以下罰金。
                                                                      Ｈ


司法院資訊處製作；財團法人民間司法改革基金會備份。
